臺灣高等法院刑事判決　　　　　　　　　　　　　九十二年度上易字第三四二一號
　　上　訴　人　臺灣臺北地方法院檢察署檢察官
　　上　訴　人
　　即　被　告　甲○○
右上訴人因被告違反毒品危害防制條例案件，不服臺灣臺北地方法院九十二年度訴字
第一四０九號，中華民國九十二年十月二十七日第一審判決（起訴案號：臺灣臺北地
方法院檢察署九十二年度毒緝字第一四三號、第一四四號；移送併辦案號：臺灣臺北
地方法院檢察署九十二年度偵字第一三一三七號），提起上訴，本院判決如左：
    主  文
原判決關於施用第二級毒品部分撤銷。
甲○○連續施用第二級毒品，處有期徒刑拾壹月。扣案吸食器具貳組沒收之。
檢察官之上訴駁回。
    事  實
一、甲○○前有違反藥事法及麻醉藥品管理條例案件之前科，竟仍不知悔改，於民國
    八十七年間因施用第二級毒品安非他命案件，經觀察、勒戒後，認無繼續施用毒
    品之傾向，由臺灣臺北地方法院檢察署檢察官於八十七年十月三十一日，以八十
    七年度偵字第一九九九四號不起訴處分確定後，復基於概括犯意，自九十一年四
    月初（四月四日驗尿前）之某時起，至九十二年六月九日止，每隔二至三天，在
    其位於臺北縣新店市○○路六二一號八樓之一之家中，使用吸食器連續施用第二
    級毒品安非他命多次。後分經臺灣臺北地方法院檢察署觀護人於九十一年四月四
    日、同年九月五日、同年十一月七日通知到場採尿，及九十二年六月九日甲○○
    另犯槍砲等案件為警查獲（該案件業經本院於九十三年一月八日以九十二年度上
    訴字第三九０四號判決，判處甲○○有期徒刑六年六月，併科罰金新臺幣五十萬
    元），並扣得甲○○所有，供預備施用第二級毒品之吸食器二組。嗣甲○○經依
    臺灣臺北地方法院九十一年度聲字第一三六八號裁定送觀察、勒戒後，認有繼續
    施用毒品傾向。
二、案經臺灣臺北地方法院檢察署觀護人簽分臺灣臺北地方法院檢察署檢察官偵查起
    訴及移送併辦。
　　理  由
一、關於連續施用第二級毒品安非他命部分：
  (一)訊據上訴人即被告甲○○對於自九十一年四月初（四月四日驗尿前）之某時起，
    至九十二年六月九日止，基於概括犯意，每隔二至三天，在其位於臺北縣新店市
    ○○路六二一號八樓之一之家中，使用吸食器連續施用第二級毒品安非他命一情
    均坦承不諱（見原審卷第三十三頁至第三十四頁、第四十八頁至第四十九頁）。
    而觀護人於前揭事實欄所述採尿之時間及九十二年六月九日警察機關查獲被告另
    犯槍砲案件時，將自被告身上採集所得之尿液送往鑑定結果，亦均呈安非他命陽
    性反應，此有臺灣尖端先進生技醫藥股份有限公司濫用藥物檢驗中心出具之濫用
    藥物檢驗報告二紙（分見臺灣臺北地方法院檢察署九十一年度毒偵字第三○二一
    號卷第五頁、同署九十一年度毒偵字第二二四四號卷第四頁）、法務部調查局出
    具之檢驗通知書一紙（見臺灣臺北地方法院檢察署九十一年度毒偵字第七二八號
    卷第三十二頁）、臺灣檢驗科技股份有限公司出具之濫用藥物尿液檢驗報告一紙
    （見臺灣臺北地方法院檢察署九十二年度偵字第一三一三七號卷第六十二頁）在
    卷可稽，足證被告任意性之自白與事實相符。另被告因施用第二級毒品安非他命
    案件，經觀察、勒戒後，認無繼續施用毒品之傾向，由臺灣臺北地方法院檢察署
    檢察官於八十七年十月三十一日，以八十七年度偵字第一九九九四號不起訴處分
    確定，有該不起訴處分書一份在卷可稽（見前開毒偵字第七二八號卷第十七頁）
    ，又因施用第二級毒品安非他命，經依原審法院九十一年度毒聲字第一三六八號
    裁定送觀察、勒戒後，有繼續施用毒品傾向，亦有該裁定一紙及臺灣臺北看守所
    附設勒戒處所出具之有無繼續施用毒品傾向證明書一份附卷足參（見臺灣臺北地
    方法院檢察署九十二年度毒偵緝字第一四三號卷第二十九頁）。從而本件事證已
    臻明確，被告連續施用第二級毒品安非他命之犯行，足堪認定。
  (二)按毒品危害防制條例雖於九十二年七月九日經總統令修正公布並自公布後六個月
    施行，被告行為後，法律雖有變更，但有關該條例第十條第二項之施用第二級毒
    品罪，法定刑並無變更，依刑法第二條第一項前段，應適用裁判時之新法。核被
    告所為，係犯修正後毒品危害防制條例第十條第二項之施用第二級毒品罪。被告
    施用前持有第二級毒品安非他命之行為，應為高度之施用毒品犯行所吸收，不另
    論罪。被告先後多次施用第二級毒品安非他命之犯行，時間緊接，所犯係構成要
    件相同之罪名，參以毒品具有成癮性，戒解不易，被告顯係基於概括犯意反覆為
    之，應依連續犯規定論以一罪，並加重其刑。又臺灣臺北地方法院檢察署檢察官
    移送併辦部分（九十二年度毒偵字第一三一三七號卷），與起訴部分有連續犯之
    裁判上一罪關係，為起訴效力所及，應併予審理。
  (三)原判決就被告施用第二級毒品安非他命之犯行，認被告罪證明確，而予依法論科
    ，固非無見，惟被告於八十二年間犯藥事法等罪，經臺灣臺北地方法院八十二年
    訴字第二七三一號案件，判處應執行有期徒刑一年二月確定，又犯偽造文書罪，
    經臺灣臺北地方法院八十二年易字第九０八二號案件，判處有期徒刑五月，如易
    科罰金以三百元折算一日確定，嗣於八十三年十一月三日經合併應執行有期徒刑
    三年十月 (其中被告另犯有軍法逃亡案件)，指揮書執畢日期原至八十六年七月
    四日，惟被告於八十五年十一月間服完兵役後，仍自八十五年十一月間起至八十
    六年五月十三日間連續用安非他命，於八十五年十二月間連續販賣安非他命，於
    八十六年一月間至八十六年七月間連續轉讓安非他命，而為本院分別判罪後，定
    應執行之刑有期徒刑七年，有本院被告全國前紀錄表、本院八十六年上訴字第三
    ０九七號判決在卷可憑，被告前開應執行之有期徒刑三年十月，於其八十五年服
    完兵役後，因再度連續犯案，並未於八十六年七月四日執行完畢，原審認前開有
    期徒刑已執行完畢，而認被告犯本件之罪，係於有期徒刑執行完畢後，再犯本件
    有期徒刑以上之罪，而論以累犯，尚有未洽，被告上訴主張原判決量刑過重，就
    原審判決適法範圍內之裁量，而為爭執，為無理由，惟原判決論處被告累犯，尚
    有可議之處，自應由本院將原判決有關施用第二級毒品部分予以撤銷改判。爰審
    酌被告前有毒品前科，猶未戒除施用毒品之惡習，繼續施用毒品，施用次數頻繁
    ，犯後坦承犯行態度良好及其犯罪動機、手段、所生危害等一切情狀，量處有期
    徒刑十一月。末查，扣案之吸食器二組（見前開偵字第一三一三七號卷第二十一
    頁），均係由尋常物品自行製作而成，顯非專供施用毒品之物，惟係預備供被告
    施用安非他命所用之物，且為其所有，業據被告供承在卷（見原審卷第五十一頁
    ），併依刑法第三十八條第一項第二款宣告沒收之。又扣案固態安非他命淨重一
    千一百零五點四公克及液態安非他命淨重八百三十八公克，經鑑定結果，雖確係
    屬第二級毒品安非他命，然該等毒品係被告另案轉讓毒品所用，與本案施用犯行
    無涉，此有原審法院於九十二年九月三十日以九十二年度訴字第一四○七號判決
    一份在卷可稽，爰不另為沒收銷燬之宣告，併此敘明。
二、關於施用第一級毒品海洛因無罪部分：
  (一)檢察官公訴意旨另以：被告於九十一年四月四日往前回溯二十六小時之某日內，
    在不詳處所施用第一級毒品海洛因，而認被告涉犯毒品危害防制條例第十條第一
    項施用第一級毒品海洛因之罪嫌等語。
  (二)按犯罪事實應依證據認定之，無證據不得認定犯罪事實；不能證明被告犯罪者，
    應諭知無罪判決。刑事訴訟法第一百五十四條第二項、第三百零一條第一項分別
    定有明文。是認定不利於被告之事實，須依積極證據，苟積極證據不足為不利於
    被告事實之認定時，即應為有利於被告之認定，更不必有何有利之證據，最高法
    院三十年上字第八一六號判例闡釋甚明。次按，刑事訴訟上證明之資料，無論其
    為直接證據或間接證據，均須達於通常一般人均不至所懷疑，而得確信其為真實
    之程度，始得據為有罪之認定，若其關於被告是否犯罪之證明未能達此程度，而
    有合理性懷疑之存在，致使無從形成有罪之確信，即不得遽為不利被告之認定。
    其以情況證據（即間接證據）斷罪時，尤須基於該證據在直接關係上所可證明之
    他項情況事實，本乎推理作用足以確證被告有罪，方為合法，不得徒憑主觀上之
    推想，將一般經驗上有利被告之其他合理情況逕予排除，此觀諸最高法院七十六
    年台上字第四九八六號、三十二年度上字第六十七號判例意旨亦甚明顯。從而，
    認定被告有罪之證據，定需達到使事實審審判之法官有「確信」之心證時（即英
    美法上Ｂｅｙｏｎｄｔｈｅｒｅａｓｏｎａｂｌｅｄｏｕｂｔ），方得為被告有
    罪之判斷，若依負追訴犯罪職責之檢察官所提出之證據，尚無法使事實審法官有
    此程度之心證時，因法院僅有調查而無蒐集證據之義務（最高法院八十七年度台
    非字第一號判決參照），自應為有利於被告之認定。
  (三)本件檢察官認被告有施用第一級毒品海洛因之罪嫌，無非係以被告於九十一年四
    月四日驗尿時，尿液中確實呈嗎啡陽性反應。並以被告雖稱其當時有服用景美醫
    院之醫師所開立之止咳藥水，可能因為如此才有嗎啡陽性反應，惟由被告所提供
    之景美醫院診斷證明書證明醫師所開立之止咳藥水，雖含有鴉片，然依診斷書所
    示被告係於九十一年三月三日前往就診並領取藥水，與採尿期日（同年四月四日
    ）已屆月餘，難認被告於同年四月四日之尿液結果呈嗎啡陽性反應係服用上開藥
    物所致，為其依據。訊據被告堅詞否認有何施用第一級毒品海洛因之犯行，辯稱
    ：其於九十一年三月三日因嚴重咳嗽，前往景美醫院就診，醫生曾開立止咳藥水
    供其服用，其服藥後感覺比較舒服，即未再繼續服用，後來於同年四月初再度感
    冒，在九十一年四月四日前往觀護人處報到之前一、二天，均繼續服用該止咳藥
    水，其確實係因為服用止咳藥水導致驗尿結果呈嗎啡陽性反應，從未施用過第一
    級毒品海洛因，身上亦無施用第一級毒品海洛因所留下之針孔等語。
  (四)本件被告於九十一年四月四日採尿結果，其尿液中確實呈嗎啡陽性反應，有臺灣
    尖端先進生技醫藥股份有限公司濫用藥物檢驗中心濫用藥物檢驗報告及法務部調
    查局檢驗通知書各一份在卷可參（分見前揭毒偵字第七二八號卷第四頁及第三十
    二頁），被告對此亦不爭執，是此部分之事實，已堪認定。而被告確實曾於同年
    三月三日因上呼吸道感染及頭痛等病症，至景美醫院就診，而由景美醫院醫師開
    立止咳藥水等供其服用，亦有景美醫院九十一年五月十一日診斷證明書一份附卷
    足憑（同見前揭毒偵字第七二八號卷第二十九頁）。從而，本件所應審究者，係
    被告是否可能因為服用止咳藥水而導致驗尿時呈現嗎啡陽性反應？經查：
  (1)被告於九十一年三月三日至景美醫院就診時，當時醫生所開立之「ＢＲＯＷＮ
    ＭＩＸＴＵＲＥ」藥水中，含有鴉片成分（ＯＰＩＵＭ  ＴＩＮＣＴＵＲＥ），
    業據景美醫院開立診斷證明書確認無誤，復有「ＢＲＯＷＮ  ＭＩＸＴＵＲＥ」
    （中文名稱：甘草止咳水）外包裝一份在卷可稽（見前揭毒偵字第七二八號卷第
    二十九頁至第三十頁）。而一般人倘在服用該等藥水二十四小時內採尿，尿液可
    能呈現嗎啡陽性反應，亦有法務部調查局前揭檢驗通知書一紙在卷足參（見前揭
    毒偵字第七二八號卷第三十二頁）。據此，被告若於驗尿前二十四小時內服用前
    開景美醫院所開立之止咳藥水，確實可能使其驗尿結果呈現嗎啡反應，是被告於
    九十一年四月四日所採之尿液呈嗎啡之陽性反應，究係施用第一級毒品海洛因所
    致，或係服用前開止咳藥水所致，尚有審酌之餘地。
  (2)檢察官於起訴書及原審之論告中指稱，被告係於九十一年三月三日至景美醫院就
    診，至驗尿時（同年四月四日）已相距月餘，實難令人相信被告會服用止咳藥水
    長達一月之久，有關此點的確令人生疑。然「被告有犯罪嫌疑」並不等同於「被
    告犯罪」，認定被告犯罪定需在證據上使事實審法官達到「確信」之心證方可，
    業如前述。一般而言，「咳嗽」係屬較慢性之疾病，通常無法於一、二日內痊癒
    ，若處理失當，經年累月無法痊癒或再行復發，亦非不可能之事。職是，被告所
    辯其於三月三日就診服藥痊癒後，並未隨即將該止咳藥水丟棄，至該年四月四日
    驗尿前一、二天，因為其又覺身體不舒服，所以有再服用該等止咳藥水等語（見
    本院九十三年二月二十六日審判筆錄第八頁），衡情揆理，尚非全屬不可能。
  (3)又毒品具有成癮性，在本案中，倘貿然採信被告之說詞，則可能會有被告明知自
    己毒癮發作，為避免將來檢警機關驗尿時呈現陽性反應，故意至醫療院所請求醫
    師開立前揭藥水並以此為答辯之弊。是以，在被告作此抗辯時，事實審法院本公
    平正義維護之要求，自應依刑事訴訟法第一百六十三條第二項之規定，依職權調
    查被告前科事項。若被告近年內確曾因施用第一級毒品海洛因，而為檢警機關所
    查獲，則該等前案記錄，當亦可作為間接證據予以佐證被告有施用第一級毒品海
    洛因之行為。而若調查之結果，被告並無任何相關施用第一級毒品之前案紀錄，
    該等「清白」無施用第一級毒品之前科記錄，自亦得採為對被告有利認定之證據
    。經查，被告於八十七年間係因施用第二級毒品安非他命，經觀察、勒戒後，認
    無繼續施用傾向，而經臺灣臺北地方法院檢察署檢察官於八十七年十月三十一日
    以八十七年度偵字第一九九九四號為不起訴處分，此有該不起訴處分書一份在卷
    可稽（見前揭毒偵字第七二八號卷第十七頁）。而在本案中，被告雖經臺灣臺北
    地方法院及本院認有施用第一級毒品海洛因及第二級毒品安非他命而裁定送觀察
    勒戒，此有臺灣臺北地方法院九十一年度毒聲字第一三六八號裁定及本院九十一
    年度毒抗字第四九五號裁定各一份在卷可稽（見本院九十一年度毒抗字第四九五
    號卷第三頁至第四頁、第九頁至第十一頁），然被告於該案抗告中，即提出止咳
    藥水此點辯解（見本院前開卷第五頁至第八頁），此部分亦不能作為被告前有施
    用第一級毒品海洛因之犯罪證明。另參以被告於九十二年六月九日雖經警查獲大
    量毒品（即併案部分前揭九十二年度偵字第一三一三七號案件），但均為第二級
    毒品安非他命，而無第一級毒品海洛因，此有扣押物品清單一份在卷可稽（見前
    揭九十二年度偵字第一三一三七號卷第十七頁至第二十二頁）。是由被告近年來
    之犯罪記錄觀之，尚不足認定被告有於欲施用第一級毒品海洛因前，先至醫療院
    所請醫生開立止咳藥水，而預為施用第一級毒品海洛因遭查獲後之答辯。況被告
    若如此處心積慮預為未施用第一級毒品海洛因之答辯，則其亦應持距離驗尿前不
    久之醫師處分及止咳藥水，始足以為司法者採信，其不此之圖，應非事先預為答
    辯之計。
  (4)縱上所述，本件被告之辯解在客觀上雖足使人生疑，但事實審法院法官，若欲對
    被告為有罪判決，需卷內積極之證據已足認定被告犯罪，始得為之，不得僅因懷
    疑被告辯解之真實性，在證據未達有罪心證之情形下，逕為被告有罪之認定（見
    最高法院三十年上字第八一六號判例）。從而，本件依卷內現存資料，因積極證
    據無法達確認之心證，復查無其他積極證據足認被告有檢察官所指施用第一級毒
    品海洛因之犯嫌，揆之首開說明，此部分即應為無罪之諭知。
  (五)原審認被告施用第一級毒品部分之犯行，尚屬無法證明，而為被告無罪之諭知，
    經核認事用法並無違誤，檢察官上訴主張第一級毒品海洛因經注射入人體後，約
    百分之八十於二十四小時內自尿中排出，而其代謝物嗎啡之可檢出時限約為二十
    六小時，本案被告所稱服藥日為採尿前四十八小時，並無可能檢出嗎啡成份，所
    辯因服用止咳藥水，至使尿液驗出嗎啡成份，不足採信。惟被告自九十一年五月
    十七日偵查中即辯稱：其於九十一年四月四日前二天，再度感冒，每天均有服用
    前開止咳藥水等語 (見九十一年度毒偵字第七二八號卷第二十一頁)，嗣於原審
    及本院審理時均為一致之供陳，檢察官主張被告所稱服藥日為採尿前四十八小時
    ，尚有誤會，其上訴尚難認為有理由，此部分之上訴應予駁回。
據上論斷，應依刑事訴訟法第三百六十八條、第三百六十九條第一項前段、第三百六
十四條、第二百九十九條第一項前段、毒品危害防制條例第十條第二項、刑法第十一
條前段、第二條第一項前段、第五十六條、第三十八條第一項第二款，判決如主文。
本案經檢察官謝英民到庭執行職務。
中　　　華　　　民　　　國　　九十三　　年　　　三　　　月　　　十一　　日
                              臺灣高等法院刑事第五庭
                                  審判長法  官  曾  德  水
                                        法  官  楊  炳  禎
                                        法  官  蘇  素  娥
右正本證明與原本無異。
檢察官如不服本判決應於收受送達後十日內向本院提出上訴書狀，其未敘述上訴之理
由者並得於提起上訴後十日內向本院補提理由書（均須按他造當事人之人數附繕本）
。
被告不得上訴。
                                        書記官  何  閣  梅
中　　　華　　　民　　　國　　九十三　　年　　　三　　　月　　 十一 　　日
附錄法條：
毒品危害防制條例第十條
施用第一級毒品者，處六月以上五年以下有期徒刑。
施用第二級毒品者，處三年以下有期徒刑。
